【裁判字號】    97,上訴,3620
【裁判日期】    980210
【裁判案由】    恐嚇等
【裁判全文】
臺灣高等法院刑事判決                97年度上訴字第3620號
上  訴  人  臺灣板橋地方法院檢察署檢察官
上  訴  人
即  被  告  子○○
上  訴  人
即  被  告  戊○○
前二人共同
選任辯護人  吳錫欽律師
上  訴  人
即  被  告  丙○○
選任辯護人  汪團森律師
上列上訴人等因告等恐嚇等案件，不服臺灣板橋地方法院96年度
訴字第3774號，中華民國97年6月19日第一審判決（起訴案號：
臺灣板橋地方法院檢察署96年度偵字第9925、10300號），提起
上訴，本院判決如下：
    主  文
原判決關於子○○妨害癸○○自由；子○○、戊○○、丙○○妨
害丁○○自由及子○○定執行刑部分均撤銷。
子○○以強暴使人行無義務之事，處有期徒刑肆月，如易科罰金
以銀元佰元即新台幣玖佰元折算壹日，減為有期徒刑貳月，如
易科罰金以銀元佰元即新台幣玖佰元折算壹日；又共同以其他
非法方法，剝奪人之行動自由，處有期徒刑壹年，減為有期徒刑
陸月，如易科罰金以銀元佰元即新台幣玖佰元折算壹日。
戊○○、丙○○共同以其他非法方法，剝奪人之行動自由，各處
有期徒刑拾月，均減為有期徒刑伍月，如易科罰金均以銀元佰
元即新台幣玖佰元折算壹日。
其他上訴駁回。
子○○上訴駁回部分所處之刑與撤銷改判部分所處之刑，應執行
有期徒刑拾月，如易科罰金以銀元佰元即新台幣玖佰元折算壹
日。
    事  實
一、子○○於民國94、95年間擔任臺北縣土城市學府里里長，與
    戊○○、丙○○係朋友關係，於子○○擔任學府里里長期間
    ，戊○○、丙○○則擔任學府里巡守隊隊員。
二、子○○於民國95年2月14日凌晨2時許，在臺北縣土城市○○
    路171巷2號前巧遇癸○○，因不滿癸○○離開學府里巡守隊
    ，竟基於使人行無義務之事之犯意，以右手圈住癸○○頸部
    之強暴方式，欲帶同癸○○前往位於臺北縣土城市學府里15
    5巷口之學府里辦公室理論，強迫癸○○行無義務之事。惟
    子○○強拉癸○○前行約3公尺至同巷4號前（4號與2號係同
    一棟公寓左右雙拼），癸○○乘機用力推開子○○而掙脫。
三、子○○於95年5 月間某日，撥打電話至辛○○住處，要求辛○○之父親陳水旺、母親陳周金蘭轉告辛○○必須於當日晚
    上10時前往學府里辦公室，否則要搗毀辛○○之店面，陳水
    旺、陳周金蘭旋將上情轉告辛○○，致辛○○心生畏懼，而
    在陳水旺、陳周金蘭陪同下依約前往位於學府里辦公室，至
    現場後，子○○並以「你是不是活得不耐煩了，敢砸我的店
    」、「白目！我是什麼人物，隨時要給你怎麼樣就怎麼樣」
    等加害他人生命、身體之言語恐嚇辛○○，致辛○○心生畏
    懼。嗣臺北縣政府警察局土城分局廣福派出所（下稱廣福派
    出所）員警黃國訓到場處理，辛○○等人始離開現場。
四、子○○因不滿丁○○於95年間參選學府里里長，於95年6月
    28日接獲庚○○來電，得知庚○○與丁○○在臺北縣土城市
    ○○路○段157號「都市生活家社區」發生衝突，認為可借題
    發揮，乃與戊○○、丙○○及約4名姓名年籍不詳之成年男
    子共同基於剝奪他人行動自由之犯意聯絡，前往上址，以協
    調紛爭為由，要求丁○○前往學府里辦公室，丁○○並不願
    意，其中2名不詳之成年男子即與丁○○發生拉扯，其中1名
    不詳之成年男子並用手抓住丁○○手臂，將丁○○拉離現場
    ，子○○、戊○○、丙○○及其他不詳成年男子則尾隨在後
    ，期間丁○○如停頓不走，在其身後之不詳成年男子則從後
    方推促其往前行，強行將丁○○帶至學府里辦公室，並將辦
    公室門上鎖，子○○、戊○○、丙○○及該4名姓名年籍不
    詳之成年男子則圍繞丁○○而坐，不讓丁○○離去，強迫丁○○在該辦公室內就其與庚○○上揭衝突與子○○談判，以
    此方式剝奪丁○○之行動自由。嗣廣福派出所巡邏員警接獲
    民眾報案，前往學府里辦公室處理遭子○○拒於門外，員警
    遂通知廣福派出所所長徐智勇到場，經丁○○當場向徐智勇
    表示並非自願前往該處，乃在警方人員保護下離開，丁○○
    方恢復行動自由。
五、案經癸○○、丁○○、辛○○訴由臺北縣政府警察局移送暨
    臺灣板橋地方法院檢察署檢察官簽分偵查起訴。
    理  由
甲、程序方面：
一、證人即告訴人癸○○、辛○○、丁○○、證人陳水旺、陳周
    金蘭於警詢、偵訊之證詞；證人徐智勇於偵訊之證詞，上訴
    人即被告子○○、戊○○、丙○○及辯護人於本院準備程序
    時，均表示同意作為本案證據（本院卷第70頁反面），被告
    子○○、戊○○、丙○○及辯護人等亦均未於本院言詞辯論
    終結前聲明異議，依刑事訴訟法第159條之5第2項、第1項規
    定，視為同意作為證據。且經本院審酌上開各該證據，核無
    非出於自由意願而為陳述或遭違法取證及顯有不可信之情況
    ，亦無證據力明顯過低之情形，證人癸○○、辛○○、丁○○、陳水旺、陳周金蘭亦於原審業經具結受詰問，已保障被
    告等人於訴訟上之程序權。復經原審及本院於審判期日就上
    開證據進行調查、辯論，應均有證據能力。
乙、實體部分：
壹、有罪部分：
一、訊據被告子○○、戊○○及丙○○均矢口否認有上揭犯行。
    被告子○○辯稱：(一)95年2月14日凌晨2時許，伊在土城市○○路171巷口巧遇癸○○，因之前他曾未經伊許可私自駕駛
    公司工程車外出，工具1批亦失竊，故伊上前向癸○○詢問
    ，並搭著癸○○肩膀，要他去巡守隊聊天一下，癸○○跟伊
    走之後，因他會害怕就突然轉身逃走，伊並沒有圈住他脖子
    。(二)95年5月間，伊確實有打電話請辛○○來學府里辦公室
    談為何砸伊店之事，但伊沒有恐嚇辛○○。(三)95年6月28日
    伊接獲庚○○來電說丁○○打他，伊跟戊○○便前往「都市
    生活家社區」了解，並請丁○○及庚○○來學府里辦公室調
    解，丁○○是自願跟伊等走的，沒有人圈住他脖子或抓住他
    手云云。被告戊○○則辯稱：95年6月28日子○○接到庚○○來電後，伊遂跟子○○到「都市生活家社區」了解情況，
    伊在現場只是站在旁邊而已，沒做什麼，且當天丁○○是自
    願前往學府里辦公室云云。被告丙○○則以：95年6月28日
    因有人要找子○○，伊聽人家說他在「都市生活家社區」，
    才前往現場找他，到了現場，伊只有站在社區門口裡面一點
    點，沒有進到警衛室那邊，過一會兒他們回到學府里辦公室
    ，伊便跟著一起去，在辦公室內伊只有負責泡茶，等語置辯
    。
二、被告子○○對癸○○為強制罪部分：
    被告子○○妨害癸○○自由之事實，業經證人癸○○迭於警
    詢證稱：伊在95年2月14日晚上2時許，在土城市○○路171
    巷「2號」門口，因外出買煙，被子○○遇到，因伊之前代
    子○○經營里內巡守隊很久，但後來被子○○挑撥是非，致
    伊遭他人誤會，故伊離開巡守隊，但子○○要伊再回巡守隊
    ，伊拒絕，他就懷恨在心，當天他就用右手「圈住」伊頸部
    ，要強行將伊拉進巡守隊處，在「4號」門口被伊掙脫，子
    ○○即以左手摑伊右臉頰，致伊右臉頰及右耳刺痛，但未有
    明顯傷痕，故未至醫院驗傷（第10300號偵卷第44至45頁）
    。於偵訊時結證稱：之前伊在巡守隊幫忙，後來子○○害伊
    被裡面的人誤會，所以伊就離開巡守隊，他對這件事一直很
    不滿。95年2月14日凌晨伊外出巧遇子○○，他一看到伊，
    就用右手「圈住」伊脖子，伊頭整個靠在他身上，他強行拖
    著伊要去巡守隊，後來伊用力推開他，他就順手打伊一個耳
    光，伊便趕快跑走了等語明確（第5189號他字卷第104至105
    頁）。至證人癸○○在原審雖改稱：伊於95年2月14日凌晨2
    時許在土城市○○路171巷2號前遇到子○○，當時子○○將
    手「搭」在伊肩膀上，要伊到學府里辦公室，伊害怕不想去
    ，跟他走了一段路約3、4公尺，到了同巷4號前就順手推開
    他身體跑掉了云云（原審卷第97至107頁），表示當時被告
    子○○僅將手搭在其肩膀上而未圈住其脖子拖行，其輕易推
    開被告子○○離開，惟在原審交互詰問過程中，證人癸○○
    就其在原審中所言與警詢及偵訊中所言不一致部分卻始終無
    法清楚說明，最後在原審訊問下，始稱：警詢及偵訊中所言
    實在，現在事情過了那麼久了，就不要計較，且伊只想為生
    活賺錢，這麼久的事情沒放在腦子裡等語（原審卷第100、
    106頁）。本院審酌被告子○○另於95年7月15日毆打癸○○
    之犯行，被告子○○雖未賠償，惟證人癸○○於原審稱係因
    不予計較而撤回此部分告訴（原審卷第97、104頁），並經
    原審為不受理判決確定，顯見證人癸○○於警詢、偵訊、原
    審數度證稱伊對子○○會感害怕等語係屬真實。故證人癸○○於原審在被告子○○面前接受詰問時，所為證詞因對被告
    子○○有所忌憚，致更異前詞而附和被告子○○之辯詞，實
    無違常情，應認證人癸○○在警詢、偵訊時之證詞較為真實
    而可採。堪認被告子○○確有以手圈住癸○○頸部之強暴方
    式，欲帶同癸○○前往學府里辦公室理論，強迫癸○○行無
    義務之事之犯行。被告子○○辯稱未使用強制力云云，顯係
    事後卸責之詞，不足採信。
三、被告子○○恐嚇危害辛○○安全罪部分：
  (一)此部分事實業據證人迭於警詢、偵訊及原審證稱：95年5月
    間某日，子○○打電話給伊父母說要找伊過去學府里辦公室
    ，問伊為何砸他的店，伊跟伊父母說沒空，後來伊父母又來
    電說子○○表示當天一定要過去，否則會找人砸伊公司，伊
    因害怕，不得已便和伊父母一起過去那邊。到了學府里辦公
    室，有很多人在場，子○○對伊說「你叫人砸我的店，你以
    為我是誰，我隨時都可以對你們怎麼樣」、「你活得不耐煩
    了，居然敢砸我的店」，伊父母幫忙說話，子○○旁邊的人
    就說「再講就踹你們」，伊聽了會害怕，後來因為警察來了
    ，伊等才離開等語（第10300號偵卷第57、第181、182、184
    頁、原審卷第246至254頁）。證人陳水旺並於原審證稱：當
    天子○○打電話到家裡要找伊兒子辛○○，他說如果辛○○
    不去找他的話，就要砸辛○○的店，後來伊和太太就陪辛○○去學府里辦公室。到現場後，子○○說辛○○砸他的店，
    又說伊等父子很白目，他是什麼人物，不要不知好歹，是不
    是活得不耐煩了，竟然敢砸他的店等等，後來有警察到場，
    伊等才離開等語（原審卷第255至260頁）。證人陳周金蘭亦
    於原審證稱：當天子○○打電話到家裡要辛○○過去他那邊
    ，伊說辛○○正在忙，可否明天再去，他堅持一定要當天去
    ，否則就要找人去砸辛○○的公司。後來伊和陳水旺及辛○○一起過去學府里辦公室，子○○找了很多人在現場，講了
    很多很難聽的話，有說要對伊兒子不利，但具體內容伊忘了
    ，後來警察到場伊等才離開等語（97年5月29日審判筆錄第
    261至266頁）。以上3位證人之證詞互核就重要情節均大致
    相符，堪可採信。
  (二)被告子○○之辯護人雖主張：陳水旺於偵訊時證稱「後來子
    ○○又打電話到我家來，是我太太接的，子○○跟我太太說
    一定要我兒子當天去找他，如果我兒子不去，他自己過來的
    話一定要把家裡弄得亂七八糟的」；周金蘭於偵訊時則證稱
    「當天下午我接到子○○的電話，他要我當天帶兒子過去巡
    守隊，他沒有說什麼事情，我說我們沒有空，他說無論如何
    一定要去，不然他要找人來砸我兒子的店」，2人就如果辛○○不去會有何後果之說法不一云云。惟證人陳水旺於偵訊
    時既已證稱係其配偶周金蘭接聽被告子○○電話，則被告子
    ○○於電話中所陳述內容，均係周金蘭轉述予陳水旺知悉，
    故陳水旺就周金蘭轉述之內容，因非親自聽聞或有不完整之
    處，或因係轉述而有誤差，均無悖於常情，仍應以周金蘭所
    為「要砸辛○○的店」之說詞為其親身聽聞，係屬真實而可
    採。然尚難遽此反推證人陳水旺所為其與辛○○、周金蘭在
    學府里辦公室遭被告子○○恐嚇之證詞即屬不實。故辯護人
    上揭主張，循屬無據，不足採信。
  (三)至於被告子○○聲請傳訊之證人己○○雖於本院證稱：95年
    辛○○與他父母到子○○辦公室時，伊在場泡茶，伊不知辛○○為何到現場，他與子○○在談砸店的事，子○○的聲音
    比較大聲，但伊並沒有聽到子○○說恐嚇的話，後來有兩個
    警察來，子○○跟辛○○說要他好好作，沒幾天後，辛○○
    還去找子○○借錢打牌云云（本院卷第173頁反面至174頁反
    面）。惟被告子○○、證人辛○○、陳水旺、周金蘭於警詢
    、偵訊、原審始終未曾提及己○○當時有在現場，被告子○○遲至本院才主張己○○當時在場，且己○○對辛○○與他
    父母於95年之實際日期、因何緣由至被告子○○辦公室等關
    鍵事項，均無所知悉，是以，己○○當時是否確實在場，已
    有疑義。且依證人己○○上揭證詞，被告子○○當時聲音比
    較大聲，被告子○○亦自承當時係因聽聞陳瑜琪（讀音）說
    辛○○叫綽號「三角」去砸其店面，才打電話給辛○○母親
    跟她說，如果換做是妳兒子的店被砸妳會怎樣等語（原審卷
    第254頁），衡情被告子○○主觀上既認定係辛○○砸其店
    面，則其在辦公室內當對辛○○語氣嚴厲，於情緒激動下出
    口對辛○○為上揭恐嚇言語，實與當時之情狀相符，故應認
    證人辛○○、陳水旺、周金蘭上揭證詞係屬真實而可採。證
    人己○○上揭證詞，僅係迴護被告子○○；被告子○○否認
    出言恐嚇之辯詞，均無足採信。堪認被告子○○確有恐嚇危
    害辛○○安全之犯行無誤。
四、被告子○○、戊○○、丙○○妨害丁○○自由罪部分：
  (一)上揭事實，業據證人丁○○迭於警詢及原審時證稱：當時伊
    跟庚○○因盆栽放置問題在社區內起爭執，庚○○叫子○○
    來處理，子○○就帶著6、7個彪形大漢衝來社區（包含戊○○和丙○○），對伊很兇，說伊是買票當選的，當時伊和社
    區總幹事及組長在總幹事樓梯間的辦公室裡面。後來4個彪
    形大漢分別抓住伊左、右手、脖子及從後面推伊，將伊押出
    社區，然後換成其中一人押著伊到學府里辦公室，因他們人
    很多，伊雖然想掙脫，但伊因害怕不敢付諸行動，戊○○和
    丙○○並一起至學府里辦公室，到辦公室他們就把門鎖上，
    一堆人圍在伊旁邊，讓伊無法離去，子○○並要求伊要支付
    賠償金，期間曾有2名員警前來敲門，也被子○○轟出去。
    後來派出所所長徐智勇來與子○○談，子○○還拍桌子說要
    讓派出所開花，他黑白二道都很熟等等，所長問伊要不要待
    在那裡，伊表示不要，所長便帶伊離開，當時子○○猶出言
    制止所長讓伊離開。在現場時伊並沒有跟所長說被強押的事
    ，因為子○○他們人很多，且在辦公室就有對伊口氣不友善
    ，對伊罵東罵西的，讓伊很害怕（第10300號偵卷第71至78
    頁、原審卷第118至133頁）。並經證人徐智勇於偵訊及原審
    證稱：伊是廣福派出所所長。95年6月28日，派出所員警打
    電話給伊說子○○押丁○○到學府里辦公室，並不讓員警進
    入，伊便馬上趕到現場。到了現場，發現派出所的2名員警
    被擋在辦公室門外，員警說到場時有先敲門，但子○○不開
    門，員警敲了很久的門以後子○○才開門，伊到場時門已打
    開，辦公室內除了丁○○外，其他7、8個都是子○○這邊的
    彪形大漢，丁○○原來坐在泡茶桌與這些人中間，有4個彪
    形大漢坐在丁○○左邊，緊鄰丁○○，感覺丁○○好像很害
    怕的樣子，伊後來請丁○○坐到另一邊，即照片所示之位置
    ，伊問子○○發生何事，子○○口氣很兇地叫伊不要管，他
    自己會處理，伊問丁○○是否被別人帶過來，他點頭，伊又
    問他是否願意繼續留在里辦公室，丁○○表示不願意，伊便
    請丁○○走出去，當時子○○還拍桌子說伊不能這樣處理等
    語屬實（第5189號他字卷第115至116頁、原審卷第108至116
    頁）。又經原審勘驗95年6月28日「都市生活家社區」大門
    入口及AD棟樓梯之監視錄影翻錄光碟結果，發現當時被告子
    ○○、戊○○、丙○○與其他4名不詳男子係於同一時間依
    序進入上開社區，被告戊○○並曾向被告丙○○及某位不詳
    男子（以C男稱之）點頭示意，嗣被告子○○與部分人進入
    總幹事辦公室，其內似有拉扯之情況，並足使多名路過之住
    戶頻頻張望，之後丁○○步出總幹事辦公室，並與2名不詳
    男子（以A男及B男稱之）有身體碰觸之肢體動作，此時A男
    將左手架在丁○○脖子上，丁○○低頭掙脫，並再與A男發
    生肢體碰觸，接著A男以左手抓住丁○○之右臂步出社區，
    被告3人與其餘不詳之成年男子亦隨同先後步出，此有勘驗
    筆錄1份附卷可憑（原審卷第58至60頁）。堪認丁○○上揭
    指訴係屬真實。
  (二)被告等人雖辯稱：丁○○當時是自願前往學府里辦公室協調
    的，否則沿路上人那麼多，為何不求救或試圖掙脫云云，並
    舉證人陳日通為證。惟證人陳日通已明確證稱其未看到丁○○離開社區時是自己走還是遭人挾持等語（原審卷第147頁
    ）。且丁○○步出上開社區前往學府里辦公室時，係遭A男
    抓住手臂，而含被告3人在內之多名成年男子則在後簇擁，
    此有上揭證人丁○○之證詞及原審勘驗筆錄可稽，顯見丁○○確非自願前往學府里辦公室。
  (三)被告等人雖辯稱：伊等在學府里辦公室時並未剝奪丁○○自
    由云云。惟觀諸卷附廣福派出所所長徐智勇到場後拍攝之照
    片所示（第10300號偵卷第37頁），當時在場確有數名彪形
    大漢，被告子○○等人多勢眾，強迫丁○○在辦公室內談判
    ，且被告子○○不但將門上鎖，悍拒巡邏員警進入，致員警
    電請所長徐智勇到場後，被告子○○仍悍然不允徐智勇介入
    ，並拒絕徐智勇將丁○○帶離現場，足見其等當時氣焰之囂
    張與兇惡，自難期待丁○○在前往學府里辦公室途中及在辦
    公室內能有何掙脫或呼救之行為，足見丁○○之行動自由始
    終在被剝奪之狀態。是被告等上開所辯，甚不可採。
  (四)被告丙○○雖辯稱：當時有人要找子○○，伊聽說他在社區
    ，伊才前往上開社區，伊是事後到場，並非與子○○、戊○○一同到場，伊在學府里辦公室只有負責泡茶云云；被告戊○○辯稱：伊只有在子○○旁邊，並沒有做什麼云云；被告
    子○○亦辯稱：在場有些人伊不認識，伊並無與其等交談云
    云。惟按共同正犯，在合同之意思內各自分擔犯罪行為之一
    部，相互利用他人之行為，以達其犯罪之目的者，即應對全
    部所發生之結果，共同負責（最高法院27年上字第755號、
    28年上字第3110號、29年上字第1011號判例意旨可資參照）
    。本件依原審勘驗筆錄所載，被告丙○○與被告子○○、戊○○及其他4名不詳成年男子係於同一時間依序進入上開社
    區，被告丙○○顯非事後到場。被告丙○○既與被告子○○
    、戊○○及其他4名不詳成年男子一同進入社區，嗣並一同
    行至學府里辦公室，且依證人丁○○、徐智勇上揭所述，丁○○在學府里辦公室內遭被告子○○、戊○○、丙○○及其
    他不詳成年男子圍坐在其四周，被告子○○於學府里辦公室
    亦稱：這些是伊朋友來找伊玩等語（本院卷第129頁），此
    有本院對丁○○所呈當時對話錄音帶之勘驗筆錄在卷可稽（
    本院卷第125至130頁）。堪認被告子○○接獲庚○○電話後
    ，即邀同被告戊○○、丙○○及係子○○友人之4名不詳姓
    名之成年男子共同前往社區，並將丁○○強押至學府里辦公
    室，強迫丁○○在該處談判，被告子○○、戊○○、丙○○
    與其他4名不詳姓名之成年男子顯然均有妨害自由之犯意聯
    絡，並相互利用他人行為以達妨害丁○○自由之目的。其等
    縱未在現場互為交談，仍無礙其等共同妨害自由之犯行成立
    。故被告丙○○、戊○○、子○○上揭辯解，均與事實不符
    ，均係推諉飾卸之詞，皆無足採。
  (五)證人甲○○雖於本院證稱：伊是媒體記者，當天開車經過里
    辦公室，看到有警察就下去看看，當時有兩位警察還有丁○○、庚○○、子○○，所長還沒有來，伊不記得當時戊○○
    、丙○○有無發言，但後來所長來說要清場，伊跟所長說里
    長在調解事情不能這樣，說完伊就走了（本院卷第174頁反
    面至175頁）；證人壬○○於本院證稱：95年6月28日當日，
    伊打電話給里長，要請他們去吃飯，但他說社區有人發生爭
    吵要過去看看，不能跟伊等一起去吃飯，所以伊吃飽飯有過
    去里辦公室看看，伊去時所長還沒來，有兩位警察在場走來
    走去，但他們在辦公室裡面或外面，因時間太久伊不記得（
    本院卷第175頁反面至176頁）；證人庚○○證稱：在社區時
    子○○叫伊去驗傷，伊就去醫院，等伊回到里辦公室時，就
    看到警察跟所長在那裡等語（本院卷第172反面至173頁）。
    惟上揭證人當天均未自始至終目擊案發經過，對看到之情形
    又因距作證時已隔2年半餘，而未能記憶清晰，故上揭證人
    之證詞，均不足為被告等人有利之認定。
  (六)至於證人丁○○雖於原審證稱：子○○在辦公室時要求伊要
    支付精神賠償，說伊很有錢，不向伊要個兩千萬怎麼能放過
    伊（原審卷第120頁），證人丁○○主張被告子○○此部分
    有恐嚇取財云云。然細繹本院勘驗丁○○庭呈當時對話錄音
    帶得知（本院卷第125至130頁），被告子○○提到新台幣（
    下同）2千萬元時係在與警員、庚○○對話，其內容如下（
    本院卷第128頁，其中就無法確認錄製之內容，則以... 表
    示）：
    子○○：... 頭打一下，... 還昏昏的，... 人家剛進來好
           像喝醉酒...，你看你要如何處理...。
    庚○○：...現在就講價錢呀...。
    子○○：... 我8月1日起換我會跟他玩（指里長8月1日交接
            由丁○○接任），我會弄一些狀況跟他玩，我沒騙
            你，這條路不是很好走，你跟人說我是賭博里長、
            流氓里長。
    警   員：那件你不是有提出告訴..。
    子○○：是啊，意圖使人不當選，我這4年的薪水，還有精
            神分裂、燥鬱症，他若沒有跟講多少，我怎麼願意
            ，你（指庚○○）幫他開價錢，看要不要2千萬否
            ... ，你如果開太少... 說實在...。
    庚○○：...看有沒有要講，不要講我就提出告訴...。
    丁○○：看連ㄝ看怎樣...。
    子○○：.. 連仔，你看怎麼樣...，和解，看多少...，說
            說就好了...，戴帽子的還在那裡...，就是為了宮
            的開花... 就說違章不是我報的，還說是我報的，
            看我改天叫宮裡的人打去報...，你會很難處理...
            笨笨的讓人牽著走。
    所  長：怎麼？
    子○○：打人。
    所  長：是他嗎（指丁○○）？
    子○○：是，打我的鄰長（指庚○○），我之前有跟管區講
            ，說那個幽靈人口...，你要處理好...。
    觀諸上揭對話內容，足認被告子○○僅係就其先前與丁○○
    參與里長選舉產生之嫌隙，及丁○○與庚○○拉扯致庚○○
    受傷等情，要庚○○對丁○○開價2千萬元，庚○○則當場
    問丁○○有無話說，如無話說他就要提出傷害告訴，被告子
    ○○固因情緒激動而漫天開出2千萬元賠償之金額，但其當
    時並無另對丁○○為其他恐嚇言語，且依當時情狀，被告子
    ○○開價2千萬元，亦僅係一個比方，究竟賠償金額若干，
    仍係取決於庚○○，被告子○○才接續問庚○○和解要多少
    。何況當時派出所所長亦在場，故綜觀上揭對話內容，難認
    被告子○○此部分有何恐嚇取財之犯行。
  (七)證人丁○○另於原審證稱：丙○○在學府里辦公室時有提及
    要伊賠償之事云云。惟依本院上揭勘驗筆錄所載，丙○○當
    場均無參與談話。且證人庚○○、壬○○均於本院證稱：當
    天看到丙○○在泡茶（本院第173、174頁反面）。證人丁○○此部分或因案發時距其於原審作證已隔2年，就此細節部
    分或有記憶錯誤之情，故其此部分證詞，難對被告丙○○為
    不利之認定。
  (八)被告丙○○之辯護人雖聲請傳訊戊○○，證明當天在場情形
    ，並聲請調閱被告子○○當天行動電話通聯記錄；檢察官聲
    請傳訊警員乙○○，欲證明當天在里辦公室情形，惟嗣均捨
    棄傳喚、調閱（本院卷第71、99、178頁），本院認上揭事
    證已臻明確，無庸再行傳喚、調閱，附此敘明。
  (九)綜上所述，被告子○○上揭對癸○○為強制罪、恐嚇辛○○
    及與被告戊○○、丙○○及其他不詳成年男子共同剝奪丁○○行動自由罪之犯行，均事證明確，其等犯行均堪認定，應
    依法論科。
五、被告3人行為後，刑法及罰金罰鍰提高標準條例業經修正，
    並自95年7月1日生效施行，有關本件情形：
  (一)刑法第304條強制罪、302條第1項剝奪他人行動自由罪、第
    305號恐嚇危害安全罪，其等法定本刑中關於罰金刑之規定
    ，因刑法第33條第5款業經修正，罰金最低額由銀元1元提高
    為新台幣1000元以上，並以百元為單位，經新、舊法比較，
    應以行為時之刑法第33條第5款規定有利於被告3人。
  (二)修正後刑法第28條雖將「實施」修正為「實行」。其中「實
    施」一語，涵蓋陰謀、預備、著手及實行之概念在內，其範
    圍較廣；而「實行」則著重於直接從事構成犯罪事實之行為
    ，其範圍較狹，是修正後刑法共同正犯之範圍已有限縮，共
    同正犯之範圍既因此而有變動，自屬犯罪後法律有變更，而
    非僅屬純文字修正，經比較結果，以修正後刑法有利於被告
    3人。
  (三)刑法第51條第5款宣告多數有期徒刑定執行刑，原規定最長
    不得逾20年，經修正為有期徒刑定執行刑最長不得逾30 年
    ，自應以修正前之規定較有利於被告子○○。
  (四)刑法第41條第1項前段關於易科罰金之折算標準，原依罰金
    罰鍰提高標準條例第2條（已於95年7月1日刪除）之規定提
    高100倍，而為以銀元100元、200元、300元折算1日，修正
    為以新台幣1000元、2000元、3000元折算1日，修正前之規
    定較有利於被告3人。
  (五)刑法第41條第2項關於數罪併罰易科罰金部分，由原規定「
    併合處罰之數罪，均有前項情形，其應執行之刑逾6月者，
    亦同」，修正為「前項規定於數罪併罰，其應執行之刑未逾
    6月者，亦適用之」，經新、舊法比較，應以修正前之刑法
    有利於被告子○○。
  (六)本件綜合上揭新舊刑法比較之結果，並本於統一性及整體性
    原則，就論罪科刑及易科罰金部分，修正前之刑法均較有利
    於被告3人，爰一體適用修正前之刑法。
六、核被告子○○如事實欄二所為，係犯刑法第304條第1項之強
    制罪；如事實欄三所為，係犯刑法第305條之恐嚇危害安全
    罪；如事實欄四所為，係犯刑法第302條第1項之剝奪他人行
    動自由罪。核被告戊○○、丙○○如事實欄四所為，均係犯
    刑法第302條第1項之剝奪他人行動自由罪。公訴人雖認被告
    子○○如事實二所為，係犯刑法第302條第1項之剝奪他人行
    動自由罪，惟被告子○○於臺北縣土城市○○路171巷2號前
    ，以右手圈住癸○○頸部之強暴方式，強拉癸○○前行約3
    公尺至同巷4號前（4號與2號係同一棟公寓左右雙拼），此
    有現場照片附卷可憑（本院卷第104頁），而刑法第302條第
    1項剝奪他人行動自由罪，條文既云「剝奪」，則其行為性
    質自含有相當繼續性，為繼續犯之一種，惟本案被告子○○
    僅將癸○○從同一棟公寓大門之右方強拉到左方，即遭癸○○掙脫離去，難認子○○之強暴行為有繼續性，核與該條之
    要件不符，公訴人認被告子○○此部分犯刑法第302條第1項
    之罪，容有未洽，惟因兩者社會基本事實同一，爰依法變更
    起訴法條。被告子○○、戊○○、丙○○與其他4名不詳成
    年男子間，就如事實欄四所為之犯行，有犯意聯絡及行為分
    擔，為共同正犯。被告3人就事實四在學府里辦公室猶對宮
    進家剝奪行動自由部分，檢察官雖未就此部分起訴，惟此部
    分與起訴事實為時間緊密接續之實質上一罪關係，基於審判
    不可分原則，本院自得併予審理。被告子○○所為上開3犯
    行，犯意各別，行為互殊，應分論併罰，公訴人認事實欄二
    與四之犯行應論以連續犯，尚有未合。
七、原審就事實二、四部分予以論罪科刑，固非無見。惟查：
    被告子○○就事實欄二之部分，應係犯刑法第304條第1項之
    強制罪，原審仍論以同法第302條第1項之剝奪他人行動自由
    罪，容有違誤。被告3人就事實欄四剝奪丁○○行動自由
    部分，應係從社區大門強押丁○○至里辦公室，並於里辦公
    室內強迫丁○○當場與被告子○○談判，不讓丁○○離去，
    原審僅論處被告3人強押丁○○至里辦公室之部分，尚有疏
    漏。被告3人上訴，猶執前詞否認犯行，為無理由。檢察官
    上訴意旨以被告子○○素行不佳，挾公器而橫行鄉里，且
    被告3人犯後未曾向丁○○表示歉意，亦未賠償其精神上損
    害，原審量刑過輕。丁○○主張被告子○○向其恐嚇取財
    2千萬元部分，與原起訴事實有裁判上一罪關係，應併予審
    理云云，指摘原判決不當。就丁○○主張被告恐嚇取財部分
    ，本院已詳如上揭理由四(六)所述，並不成立，檢察官此部分
    上訴固無理由，惟被告3人剝奪丁○○行動自由之犯行，尚
    包含丁○○在學府里辦公室部分，業經本院認定如前，故檢
    察官上訴主張原審就丁○○部分被告3人量刑過輕為，有理
    由。且本案尚有前揭可議之處，自應由本院就被告子○○妨
    害癸○○自由；被告子○○、戊○○、丙○○妨害丁○○自
    由及子○○定執行刑部分均予撤銷改判。爰審酌被告子○○
    當時身為學府里里長，未本於服務里民之心戮力從公，竟利
    用身分結黨而對異己動輒強制、剝奪行動自由，及被告3人
    犯罪動機、目的、手段、參與犯罪程度、所生危害、犯後均
    否認犯行等一切情狀，分別量處如主文所示之刑，並就被告
    子○○對癸○○強制罪部分，諭知易科罰金之折算標準。被
    告3人犯罪時間均在96年4月24日之前，且均無中華民國96年
    罪犯減刑條例所定不得減刑之情形，爰依同條例第2條第1項
    第3款規定均將原宣告之刑期減為二分之一，併諭知被告3人
    易科罰金之折算標準，以資懲儆。
八、原審就事實三部分以被告子○○犯罪事證明確，適用刑法第
    2條第1項前段、第305條、修正前刑法第41條第1項前段、刑
    法施行法第1條之1、修正前罰金罰鍰提高標準條例第2條、
    現行法規所定貨幣單位折算新台幣條例第2條規定，並審酌
    被告子○○身為里長，竟對里民施以恐嚇行為，及其犯罪動
    機、目的、手段、所生危害、犯後否認犯行等一切情狀，量
    處有期徒刑5月，並諭知易科罰金折算標準，及依中華民國
    96年罪犯減刑條例第2條第1項第3款、第7條、第9條規定，
    減其宣告刑二分之一為有期徒刑2月15日，並諭知易科罰金
    折算標準，經核其認事用法，俱無違誤，量刑亦屬適當，被
    告上訴猶執陳詞否認犯行，為無理由，應予駁回。
九、關於被告子○○上揭駁回部分（恐嚇危害安全罪）與上揭銷
    改判部分所處之刑，定執行刑為有期徒刑10月，並依修正前
    刑法第41條第2項規定，諭知易科罰金之折算標準。
貳、無罪部分：
一、公訴意旨另以：被告子○○於95年5 月初某日，見楊俊傑在
    土城市○○路241 巷工地施工，竟意圖為自己不法之所有，
    要求楊俊傑交付12萬元，否則要讓工地無法順利施工，致使
    楊俊傑心生畏懼，幾經協調，楊俊傑乃交付票面金額3萬元
    之支票予被告子○○，被告子○○並將支票交付予被告丙○○，由被告丙○○將支票存入郵局之帳戶兌領現金，因認被
    告子○○涉犯刑法第346條第1項之恐嚇取財罪嫌云云。
二、按犯罪事實應依證據認定之，無證據不得認定犯罪事實；又
    不能證明被告犯罪者，即應諭知無罪之判決，刑事訴訟法第
    154條第2項、第301條第1項分別定有明文。次按刑法第346
    條第1項恐嚇取財罪之成立，係以行為人以將來不法之惡害
    通知被害人，使其生畏怖心，並因而交付財物始足當之，倘
    惡害之內容並非不法，或被害人並未生畏怖心，或財物之交
    付與被害人是否畏懼無關者，尚不能以本罪相繩。
三、訊據被告子○○堅詞否認上開恐嚇取財犯行，辯稱：當初因
    里民林忠正向伊表示附近工地施工致水溝及水管不通，伊找
    工地主任楊俊傑會勘協調，請他幫社區重建水溝，他要伊先
    行估價，伊找包商估價結果，須12萬元，楊俊傑說公司表示
    金額過高，僅願意出3萬元，因金額不敷重建費用，伊遂找
    戊○○及丙○○疏通水溝，餘款買感應式照明燈裝設在里內
    的各公寓門口。伊是基於里長職責要求營造公司對社區造成
    之損害負起責任，不願爭議擴大成抗爭，營造公司亦係自願
    支付3萬元回饋社區，並無以「要讓其工地無法施工」恐嚇
    等語。
四、經查：
  (一)據證人楊俊傑在原審證稱：子○○曾跟伊說伊等工地施工造
    成周邊民房水溝發生問題，要求伊等改善並重建整個水溝，
    當時伊有和子○○一起去看水溝狀況，的確有局部堵塞，但
    伊推論應該不是伊等施工造成的，伊請子○○先估價，回報
    公司後，公司表示不可能幫社區重建，不過基於敦親睦鄰的
    想法，畢竟伊等施工多少會干擾到附近鄰居的居住品質，所
    以公司最後補貼3萬元。和子○○交涉過程中，即在公司表
    示不願支付重建水溝之12萬元後而在同意支付3萬元之前，
    子○○曾說工地打擾到附近居民生活品質，如果公司對這問
    題沒有回應，就要請里民來工地抗議、圍堵等語（原審卷第
    235至244頁）。可知被告子○○當時固確曾告知楊俊傑以「
    若未回應，將要里民來工地抗議、圍堵」等語。然當時學府
    里里民林忠正確曾向被告子○○反應因上揭工地施工致其住
    處附近水溝堵塞乙節，亦據證人林忠正於原審到庭結證明確
    （原審卷第136頁）。且證人楊俊傑上揭證詞亦證明當時該
    處水溝確實有阻塞現象，雖證人楊俊傑表示水溝堵塞應非其
    工地施工造成，然此部分並未經公正第三人鑑定，而學府里
    里民就此亦有爭執，是應認被告子○○尚非藉子虛烏有之事
    要求楊俊傑所屬公司負責賠償，難認其有不法所有之意圖。
  (二)人因自身權益受影響而為之抗議行為，未必具違法性，是被
    告子○○前開對楊俊傑所言，亦難認確係不法惡害之通知。
    又證人楊俊傑於原審證稱：伊沒有跟公司說因為子○○要找
    人抗議所以必須給錢，後來公司給付3萬元純粹是基於敦親
    睦鄰的想法，金額也是公司決定的等語（原審卷第103至105
    頁）。足見是否給付金錢及給付多少錢，完全係由楊俊傑所
    屬公司之高層決定，並無證據顯示該決定者知悉被告子○○
    曾告知楊俊傑將發動里民抗議及包圍工地之事，是該3萬元
    支票之給付與楊俊傑是否因被告子○○告以上情而產生畏懼
    之間，亦無因果關係存在。
  (三)被告子○○取得上開3萬元支票後，確用以支付被告戊○○
    、丙○○疏通水溝之工資及購買、安裝感應式照明燈於學府
    里內，此業經證人即共同被告戊○○、丙○○及證人林忠正
    證述屬實，並有統一發票、川業電料衛材（有）銷貨對帳一
    覽表及照片等在卷可稽（原審卷第169頁）。證人楊俊傑亦
    證稱：事後警察曾帶我再去看那條水溝，那時水溝有通但不
    是很順暢等語（原審卷第239頁），足見該處水溝應確曾經
    疏通過。綜上所述，被告子○○此部分之行為，縱不能謂理
    性，但尚與刑法恐嚇取財罪或恐嚇罪之構成要件有間，自不
    能遽以該等罪名相繩。
五、此外，復查無其他證據足認被告子○○確有此部分犯行，應
    認不能證明被告子○○此部分犯罪。揆諸首揭法條意旨，應
    為無罪判決之諭知。原審同此認定，為被告子○○此部分無
    罪判決，其認事用法並無違誤。檢察官上訴以被告子○○
    不依法定程序向臺北縣政府請領基層工作費，反而私人向楊
    俊傑要求賠償，所辯即有可疑。上揭3萬元支票若係楊俊
    傑所屬公司處理水溝淤積費用，應由土城學府里依規定收受
    相關款項，何以由丙○○帳戶兌現，再由丙○○給付現金予
    戊○○？戊○○、丙○○於原審就究係疏通水溝之前或之
    後才拿到支票一事，與被告子○○之供述不符。子○○既
    已明知丙○○、戊○○所應得之工資數額，為何卻又額外給
    付多餘工資，再由丙○○予以退還？證人楊榮典證稱：該
    水滿無法以人工方式清通等語，與被告子○○稱係僱用戊○○、丙○○清除水滿淤積一節不符。抗議行為雖未必具違
    法性，惟被告子○○抗議係為圖自己不法所有，故手段與目
    的間欠缺實質關聯性，應認被告子○○所為係屬恐嚇行為云
    云，指摘原判決不當。惟被告子○○當時既係里長，要求錦
    騰營造有限公司對施工造成水溝阻塞部分負賠償責任，並無
    違誤。且上揭賠償金額既已決定用來清通水溝，該營造公司
    亦無要求匯入學府里帳戶，縱被告子○○處理帳戶程序並非
    完善，然由實際清理水溝之丙○○、戊○○領受費用，餘款
    並支付予照明燈之公益使用，並無何不當之處。再者，被告
    子○○將支票交予丙○○入帳後，當時並不知實際需多少工
    作天可完成，經實際施工後，丙○○、戊○○領取實際工作
    費後，再將餘額退還予被告子○○購買照明設備，與常情並
    無相違。被告子○○與丙○○、戊○○就支票究係施工前或
    後取得之細節，或有供述不一致，然其等於案發隔約2年後
    之供述，因記憶隨時日間隔而趨模糊，實無違常情，尚難以
    此枝微末節之差異遽認其等之陳述係屬不實。至於水溝確有
    經丙○○、戊○○清理；抗議是否構成不法手段，均已詳如
    前述，故檢察官此部分上訴，為無理由，應予駁回。
據上論斷，應依刑事訴訟法第369條第1項前段、第364條、第368
條、第299條第1項前段、第300條，刑法第2條第1項、第302條第
1項、第304條第1項、修正前第28條、第41條第1項前段、第2項
、第51條第5款，刑法施行法第1條之1，修正前罰金罰鍰提高標
準條例第2條，現行法規所定貨幣單位折算新臺幣條例第2條，中
華民國96年罪犯減刑條例第2條第1項第3款、第7條、第9條、第
10條第1項，判決如主文。
本案經檢察官謝英民到庭執行職務。
中    華    民    國    98    年    2     月    10    日
                  刑事第二庭審判長法  官  洪光燦
                                  法  官  李麗玲
                                  法  官  林恆吉
以上正本證明與原本無異。
恐嚇危害安全、恐嚇取財部分不得上訴。
強制罪部分被告不得上訴。
其餘如不服本判決，應於收受送達後10日內向本院提出上訴書狀
，其未敘述上訴之理由者並得於提起上訴後10日內向本院補提理
由書（均須按他造當事人之人數附繕本）。「切勿逕送上級法院
」。
                                  書記官  陳盈璇
中    華    民    國    98    年    2     月    10    日
附錄本案論罪科刑法條全文：
中華民國刑法第302條第1項
私行拘禁或以其他非法方法，剝奪人之行動自由者，處5 年以下
有期徒刑、拘役或3 百元以下罰金。
中華民國刑法第305條
以加害生命、身體、自由、名譽、財產之事，恐嚇他人致生危害
於安全者，處2 年以下有期徒刑、拘役或3 百元以下罰金。
中華民國刑法第304條第1項
以強暴、脅迫使人行無義務之事或妨害人行使權利者，處 3 年以
下有期徒刑、拘役或 3 百元以下罰金。


司法院資訊處製作；財團法人民間司法改革基金會備份。
